【裁判字號】    98,訴,369
【裁判日期】    990611
【裁判案由】    返還土地
【裁判全文】
臺灣花蓮地方法院民事判決               98年度訴字第369號
原      告  壬○○
原      告  丙○○
原      告  庚○○
原      告  己○○
前列四人共同
訴訟代理人  林政雄律師
被      告  甲○○
被      告  丁○○
被      告  乙○○
被      告  戊○○
前列四人共同
訴訟代理人  林武順律師
上列當事人間返還土地事件，本院於99年5月25日言詞辯論終結
，判決如下：
    主  文
原告之訴及假執行之聲請均駁回。
訴訟費用由原告負擔。
    事實及理由
甲、程序部分：
    按訴狀送達後，原告不得將原訴變更或追加他訴，但請求之
    基礎事實同一者，不在此限，民事訴訟法第255條第1項第2
    款定有明文。原告起訴原係僅以甲○○、丁○○、乙○○為
    被告，嗣於99年2月11日以準備書狀增列民戊○○為被告，
    經核原被告與追加之被告，均係本於同一基礎事實請求，依
    據前開規定，應予准許。
乙、實體部分：
一、原告起訴主張：
  (一)座落花蓮市○○段334、344地號等二筆土地（以下簡稱：系
    爭土地）為原告所有，詎被告未經原告之同意，亦無任何合
    法權源，竟分別占用如附件所示之面積，爰依據民法第767
    條所有物返還請求權之法律關係，請求被告拆屋還地。
  (二)對被告抗辯之陳述：
  (1)系爭土地於37年（原告誤繕為38年）10月10日即以買賣為原
    因登記為原告壬○○之夫、原告丙○○、庚○○、己○○之
    父邱德福所有，與被告等人及訴外人邱連春均無關聯。嗣邱
    德福約於60年間失蹤不知去向，並於73年經法院公示宣告死
    亡。故被告等人於系爭土地上興建房屋之際，其土地所有權
    人邱德福已失蹤多年，應無同意被告等人於系爭土地上興建
    房屋之可能，被告辯稱興建系爭房屋之初曾取得原地主邱德
    福之同意云云，顯與事實不符。況訴外人邱連春並非系爭土
    地之所有權人，原無權同意被告等人於系爭土地興建房屋，
    故被告等人以其等曾徵得訴外人邱連春之同意作為占有系爭
    土地之合法權源，亦屬無稽。
  (2)被告所提出之門牌證明書、戶籍謄本等文件資料，亦僅能說
    明系爭花蓮市國強里12鄰豐村153-1號門牌於64年10月7日編
    定，及原告等人曾設籍於該房屋內，尚無從證明被告等人所
    稱其等於系爭土地上興建房屋係經土地所有權人邱德福之同
    意。
  (3)兩造原先共同居住並設籍坐落於花蓮市○○段63地號土地上
    之花蓮市國強里豐村12鄰148號之房屋，嗣因該屋年久失修
    及颱風侵襲毀損，乃搬遷並將戶籍變更於坐落花蓮市○○段
    219地號土地上之豐村12鄰153-1號房屋。詎被告等人未經當
    時土地所有權人邱德福之同意，擅自於系爭土地上興建房屋
    ，並將原座落219地號土地之上開豐村12鄰153-1號建物之門
    牌自行掛用於系爭土地上之建物，故現位於系爭土地上之花
    蓮市國強里12鄰豐村153-1號房屋，與卷附戶籍謄本所示之1
    2鄰豐村153-1號房屋並非同一，被告等人以此主張原告等人
    曾居住於系爭土地上之房屋乙節，洵非事實。況且，系爭土
    地所屬行政區域鄰別應為「國強里8鄰」，而非「國強里12
    鄰」，亦即，被告等人現居住之系爭房屋所屬行政鄰別應為
    國強里8鄰，而非該該門牌所示之國強里12鄰，由此可見，
    原告等人曾設籍之房屋應為原座落於國強段219地號土地之
    舊房屋，並非被告等現居座落於系爭土地之房屋。
  (三)並聲明：(1)被告等人應將座落花蓮市○○段344地號土地上
    如附圖所示紅色鈄線A部分之建物（面積：136.9平方公尺）
    、B部分之雞舍（面積22.3平方公尺）、C部分之貨櫃（面積
    9. 0平方公尺）、D部分之貨櫃（面積9.3平方公尺）、E部
    分之倉庫（面積239.4平方公尺）、F部分之建物（面積409.
    3平方公尺）、G部分之棚架（面積39.1平方公尺）、H部分
    之儲水槽（面積8.9平方公尺）、I部分之貨櫃（面積21.2平
    方公尺）、J部分之流動廁所（面積1.0平方公尺）、K部分
    之棚架（面積18.5平方公尺）等地上物拆除，並將占用之土
    地返還原告，並應連帶給付原告壬○○新台幣（下同）170,
    400元、給付原告丙○○170,400元、給付原告庚○○170,40
     0元、給付原告己○○340,600元，暨均自起訴狀繕本送達
    翌日起至清償之日上，按年息5%計算之利息。(2)訴訟費用由
    被告負擔。(3)願供擔保請准宣告假執行。
二、被告則以：
  (一)系爭土地，原為邱連春（即原告壬○○之翁，其餘原告之祖
    父，亦為被告甲○○之岳父及其餘被告之外祖父）購買，登
    記為其子邱德福（即原告壬○○之夫，其餘原告之父）名義
    ，嗣邱德福經公示宣告死亡，而由原告繼承取得。但被告甲○○係徵得邱連春及邱德福同意後，始在系爭土地上興建房
    屋，並於64年10月7日經花蓮縣花蓮市戶政事務所編定為花
    蓮市國強里12鄰豐村153-1號，且該房屋興建完成後，邱連
    春、邱德福及原告及被告，均遷入該房屋設籍居住，故原告
    主張被告未經原告同意，擅自在系爭土地上興建房屋，與事
    實不符。
  (二)對原告主張之陳述：
  (1)系爭房屋係於64年間興建，而依戶籍謄木之記載:「邱德福
    經鈞院83年4月8日83度亡字第10號判決宣告於民國73年10月
    8日死亡，83.5.24申登」等情。另依戶籍謄本之記載，邱佳
    蓮為原告壬○○與邱德福所生之次女，而於67年7月4日出生
    ，足見邱德福於其時尚未失蹤。故原告主張：被告等人於系
    爭土地上興建房屋之際，土地所有權人邱德福已失蹤多年，
    應無同意被告等人於系爭土地上興建房屋之可能云云，顯與
    事證不符。
  (2)原告主張：花蓮市國強里豐村12鄰153-1號門牌，原為另棟
    座落於花蓮市○○段219地號土地上之房屋所有。惟該國強
    段219地號土地上是否有房屋，原本即應由原告舉證，系爭
    房屋之門牌與該房屋門牌完全無涉。又從戶籍謄本註記可知
    ，原告等人於64年6月7日，連同被告遷居設籍於系爭房屋（
    豐村153-1號），迄至84年2月11日始遷至豐村148號，故原
    告稱其等由豐村148號房屋搬遷並將戶籍變更於座落於花蓮
    市○○段219地號上之豐村12鄰153-1號房屋云云，顯與真實
    不符。
  (3)原告另稱：國興段334、344地號土地所屬行政區域鄰別應為
    「國強里8鄰」，而非「國強里12鄰」，被告等現居住之爭
    房屋所屬行政鄰別應為「國強里8鄰」，而非該門牌所示之
    「國強里l2鄰」。姑不論土地是否有無所謂行政區域鄰別之
    分以及戶政機關於編定門牌時是否曾經予以查核，被告甲○○於系爭房屋興建完威後，即申請編定門牌為國強里12鄰15
    3-1號，歷年來無論警察機關之戶口查察及郵差之送信，均
    以此為據，並無任何差錯，自不容原告憑空指稱該門牌坐落
    國強段219地號上之房屋。
  (三)並聲明：(1)原告之訴駁回。(2)訴訟費用由原告負擔。(3)如受
    不利判決，願供擔保請准宣告假執行。
三、兩造不爭執之事項：
  (一)系爭土地之登記名義人為原告。
  (二)被告等人現居住並設籍占用系爭土地。
四、兩造爭執之要點：被告等人占用系爭土地，有無得到原告等
    人之被繼承人邱德福或邱連春之同意？（關於此點，依舉證
    責任分配原則應由被告等人負舉證責任，惟本件並無直接證
    據足認被告等人曾取得邱德福或邱連春同意後，才在系爭土
    地上興建房屋，故僅能就被告等人提出之間接證據一一闡釋
    是否足認已取得邱德福或邱連春同意後，始在系爭土地上興
    建房屋）。
  (一)系爭花蓮市國強里12鄰豐村153-1號門牌之房屋，並非原先
    即設置於系爭土地上之門牌
  (1)按門牌號碼之編列應一貫，系爭土地座落之行政區域門牌，
    應屬於國強里9鄰，有花蓮市公所99年4月26日花市民字第09
    90009068號函在卷依（本院卷第162頁），怎會在9鄰之行政
    區域，突然有12鄰之門牌？此顯然與門牌號碼編列之慣例不
    合。另依原告提出之花蓮市○○里街道位置圖（本院卷第78
    頁），153-1號門牌係位於國強里12鄰，再依證人即國強里1
    2鄰鄰長辛○○證稱：「153號是我哥哥鄭春田居住，分家後
    才申請153-2號，因為153-1號被甲○○申請了。」（本院卷
    第94頁背面），可見153-1號應位於12鄰，而非9鄰。
  (2)依原告提出之農戶耕地資料卡，系爭土地（重測前地號為豐
    村段178號）自72年至80年間係作農作使用（本院卷第83頁
    ），佐以證人辛○○證稱：「原告壬○○及被告甲○○，大
    約都是在六、七年前在不同的地點蓋房子，之前都是住在15
    3-1號。」（本院卷第94頁），可見系爭土地上之房子，並
    非被告所稱之於64年6月7日所編定之房屋。
  (3)綜上所述，可知系爭土地上之花蓮市國強里12鄰豐村153-1
    號門牌之房屋，並非原先即設置於系爭土地上之門牌。因此
    ，被告抗辯：兩造曾共同設籍在153-1號，可證被告興建系
    爭房屋時，曾得原告及其被繼承人邱德福同意等節，並不可
    採。
  (二)被告於系爭土地上興建房屋無從證明已得邱德福同意
  (1)被告抗辯兩造曾於64年6月7日，遷居153-1號房屋，可知系
    爭房屋係在64年間興建，佐以原告壬○○與邱德福所生之次
    女邱佳蓮係於67年7月4日出生，足見邱德福於其時尚未失蹤
    ，因此，被告在系爭土地上興建房屋已得邱德福同意等節。
    然查，153-1號房屋並非系爭土地上之房屋，已如前述，再
    依被告提出之用電申請資料（本院卷第150頁），153-1號房
    屋是在81年8月才申請用電，如果該153-1號房屋是被告所指
    64年6月7日設籍之房屋，自不可能於17年後才申請用電，可
    知該153-1號房屋是指設置於系爭土地上之房屋，更可證明
    系爭房屋不可能是在64年間興建。因此，無從以戶籍謄本之
    記載即推定該屋係在64年間興建。
  (2)系爭房屋約80年以後興建，當時邱德福已宣告死亡，自無同
    意興建系爭屋之可能。
  (三)被告於系爭土地上興建房屋應係已得邱連春同意
  (1)系爭土地於37年10月10日即以買賣為原因登記為邱德福所有
    ，有土地登記簿謄本在卷可依。邱連春於37年10月10日將系
    爭土地登記為邱德福所有後，於82年4月3日以邱德福為被告
    ，向本院起訴請求將系爭土地辦理移轉登記為邱連春所有，
    原告壬○○並參加訴訟（82年度訴字第73號），當時邱德福
    已失蹤多年，尚未辦理公示催告程序，原告壬○○隨即向法
    院聲請邱德福為死亡之公示催告（82年度家催字第45號），
    經法院裁准後，於83年4月8日宣告邱德福於73年10月8日死
    亡（83度亡字第10號）。而邱連春訴請邱德福移轉系爭土地
    之訴訟，因邱連春無法證明與邱德福間，就系爭土地存有信
    託關係而於82年8月12日遭敗訴判決，原告壬○○即於83年
    10 月15日辦理系爭土地繼承登記，然從該案所傳訊之證人
    潘秀蘭、胡興誠、江黃求、吳梅玉、駱讚擇等人之證詞可證
    ，系爭土地確係邱連春出資購買，且系爭土地於37年10月10
    日登記為邱德福所有時，當時邱德福（30年10月21日出生）
    未滿7歲，那有資力購買系爭土地，可知系爭土地邱連春係
    以邱德福作登記名義人，真正所有權人應係邱德福之父邱連
    春，二人間就系爭土地僅存有借名登記之法律關係。
  (2)依邱連春前案起訴意旨可知，因邱德福去向不明，原告等人
    又不盡扶養義務，乃有收回系爭土地之意，自可認為在起訴
    時（82年4月3日），最晚在法院公示送達時（82年7月1日）
    即有終止借名登記之意思，不因未辦理系爭土地登記名義人
    變更而受影響。
  (3)從戶籍謄本註記可知，兩造於64年6月7日原先係共同設籍於
    豐村153-1號，原告壬○○於84年2月11日遷至豐村148號，
    而如前所述，被告甲○○約在80年以後在系爭土地上興建系
    爭房屋，並將153-1號門牌挪來使用，若被告甲○○未取得
    邱連春同意，自無可能在系爭土地上興建房屋，斯時邱連春
    已起訴表示終止與邱德福間對於系爭土之借名登記關係，邱
    連春自有權同意被告甲○○在系爭土地上興建房屋。
五、綜上所述，被告甲○○等人占用系爭土地興建房屋，係得系
    爭土地真正所有權人邱連春之同意所為，不能因原告壬○○
    等人嗣後辦理繼承登記取得系爭土地所有權，即得本於無權
    占有之法律關係請求拆屋還地。從而，原告之訴並無理由，
    其假執行之聲請亦因訴無理由，已失所附麗，應併予駁回。
六、結論：原告之訴為無理由，依民事訴訟法第78條，判決如主
    文。
中    華    民    國    99    年    6    月   11     日
                        臺灣花蓮地方法院民事庭
                            法      官  湯文章
上列為正本係照原本作成。
如不服本判決，應於送達後20日內，向本院提出上訴狀並表明上
訴理由，如於本判決宣示後送達前提起上訴者，應於判決送達後
20日內補提上訴理由書(須附繕本)。
中    華    民    國    99    年    6    月    12    日

                            法院書記官  黃倪濱

司法院資訊處製作；財團法人民間司法改革基金會備份。
